【裁判字號】    98,上訴,360
【裁判日期】    980319
【裁判案由】    偽造有價證券等
【裁判全文】
臺灣高等法院臺中分院刑事判決         98年度上訴字第360號
上  訴  人
即  被  告  乙○○
選任辯護人  劉憲璋律師
上列上訴人因偽造有價證券等案件，不服臺灣臺中地方法院97年
度訴字第4435號，中華民國97年12月24日第一審判決（起訴案號
：臺灣臺中地方法院檢察署97年度偵字第14557號），提起上訴
，本院判決如下：
    主  文
上訴駁回。
    事  實
一、乙○○原為丙○○之男友，嗣因故協議分手，渠二人為求解
    決交往期間之金錢糾紛，乙○○乃於民國（下同）96年7月
    15日先行冒用其父甲○○之名義，簽發面額為新臺幣（下同
    ）三十萬元之本票九張、八十萬元之本票一張（合計金額三
    百五十萬元，本票號碼係自WG0000000至WG0000000），及製
    作甲○○為連帶保證人之借款契約書一份（前揭偽造有價證
    券及行使偽造私文書犯行均未據起訴）。惟因乙○○於前揭
    本票及契約上之製作日期均將96年7月15日誤載為97年7月15
    日，致使丙○○無法於收受後隨即行使票據權利，丙○○發
    現上情後，遂要求乙○○重新開立本票及製作借款契約書，
    且仍須以乙○○雙親中之其中一人，擔任本票之共同發票人
    及借款之連帶保證人。詎乙○○竟基於偽造有價證券及行使
    偽造私文書之故意，且意圖供行使之用，明知其並未獲得父
    親甲○○之授權，竟於96年8月5日之某時（起訴書誤為96年
    6月間某日），在不詳地點，接續於票號為WG0000000至
    WG0000000號及WG0000000至WG0000000號等五十張空白本票
    上，均自行填載金額為七萬元，發票日期均為96年8月5日，
    並於每張本票之發票人欄位內，除簽署自己之姓名外，另偽
    造「甲○○」之簽名及捺印各一枚於各張本票上，據以完成
    本票之絕對應行記載事項；並在日期為96年8月5日之借款契
    約書上，偽造「甲○○」之簽名及捺印各二枚於連帶擔保人
    及連帶保證人欄位內，以此方式冒用甲○○名義偽造不實之
    本票及借款契約書。乙○○並隨即於當日將前揭偽造之本票
    及借款契約書，攜往臺中縣大里市○○路○段671巷8弄13號
    15樓之1，交予不知情之丙○○作為清償債務用途而一併行
    使，足以生損害於甲○○及丙○○之權益。嗣因乙○○未能
    清償前揭債務，丙○○乃檢附上開本票及借款契約書至臺灣
    臺中地方法院檢察署提出乙○○涉嫌詐欺之刑事告訴，乙○○則在具有偵查犯罪權限之公務員知悉前揭偽造有價證券及
    行使偽造私文書犯行前，於97年6月17日具狀向臺灣臺中地
    方法院檢察署檢察官自首犯罪，復於本案偵查及審判程序到
    庭接受裁判。
二、案經臺灣臺中地方法院檢察署檢察官偵查起訴。
    理  由
一、訊據被告乙○○對於前揭冒用其父即被害人甲○○名義為共
    同發票人及連帶保證人，而簽發本票及製作借款契約書等情
    均坦承不諱，僅辯稱：伊係因為擔心丙○○在分手後可能產
    生輕生念頭，所以承諾要給丙○○三百五十萬元以使其心安
    ，伊係在丙○○及其姊姊、姊夫面前簽下系爭本票及借款契
    約書，伊還告訴丙○○這樣做可能會讓伊涉及偽造有價證券
    及偽造文書之問題，伊等二人為此僵持長達二、三個小時，
    但因丙○○情緒已經失控，伊只好在本票及借款契約書上簽
    下甲○○之姓名云云。經查，被告之父甲○○並未簽名、捺
    印於前揭本票及借款契約書上，亦從未授權被告為之，此已
    據證人甲○○於偵查中結證明確，並有臺灣雲林地方法院97
    年度港簡字第89號確認本票債權不存在事件之民事判決一份
    、上開偽造「甲○○」簽名、捺印之本票影本五十張、借款
    契約書影本一份附卷可稽（偵卷第28、30、38頁、本院卷第
    31頁）。而證人丙○○於原審審理時證稱：「（這些本票是
    在何時何地由被告簽名交給妳的？）96年8月5日被告簽好名
    ，拿到我位在臺中縣大里市○○路的住處交給我」、「（妳
    有無親眼看到被告在本票上面簽名或蓋指印？）沒有，他簽
    好名蓋好指印才拿給我的」、「（妳知否被告未經甲○○同
    意就簽署他的姓名？）我不知道」等語，另證人即丙○○之
    胞姊戊○○、姊夫己○○於96年8月5日上午，為處理被告與
    丙○○間有關購車所生債務糾紛之事，亦曾至上開臺中縣大
    里市○○路○段671巷8弄13號15樓之1丙○○之住處，被告
    雖稱：當時丙○○情緒失控，系爭本票及借款契約書係其在
    丙○○及其姊姊、姊夫面前簽發及簽署「甲○○」姓名云云
    ，惟已為證人戊○○、己○○二人所否認，並均證稱：是上
    午去的，約中午之後即離開，在場的時間，沒有看到乙○○
    當場簽本票或是拿何文件給丙○○，也未看到二人有何爭吵
    等語，被害人丙○○亦供陳：當天我姊姊、姊夫來處理車子
    的事情，他們離開後，被告才將本票交給我的，我們並沒有
    在我姊姊、姊夫面前爭吵等語，各有筆錄在卷可稽（本院卷
    第53至55頁），是被告上開所辯，已嫌無據，且經本院調取
    丙○○向臺灣臺中地方法院檢察署告訴被告乙○○涉嫌詐欺
    之97年度調偵字第247號訊問筆錄閱覽結果，亦無告訴人丙○○在該案偵查中曾表示「被告是在其二人租屋同居處所，
    當著丙○○面前簽發系爭本票」之記載（本院卷第33至50頁
    ），則被告98年2月2日向本院所具刑事上訴理由狀所載上開
    情節，亦無足取。況卷附被告先前於96年7月15日所填製並
    交付予被害人丙○○之面額為三十萬元之本票九張、八十萬
    元之本票一張（合計金額為三百五十萬元，本票號碼係自
    WG0000000至WG0000000）及借款契約書一份等文件，與本案
    之系爭五十張面額各為七萬元之本票（合計金額亦為三百五
    十萬元，票號則為WG0000000至WG0000000號及WG0000000至
    WG0000000號）及借款契約書為同一筆債務關係，其上並均
    簽有「甲○○」之姓名及按捺指印，則被害人李月珠藉由被
    告先前於96年7月15日所交付本票及借款契約書上之記載，
    當可信賴被告業已取得被害人甲○○之同意而擔任本票之共
    同發票人及借款契約之連帶保證人，而本案無非係因發現疏
    漏而請求被告更正關於上開文件製作日期填寫之錯誤而已，
    被害人丙○○根本毋庸與被告就是否簽署「甲○○」姓名一
    事爭吵僵持數小時之久，亦無可能以尋死等理由逼迫被告偽
    造有價證券或私文書，則被告供稱：伊原先簽發之總額為三
    百五十萬元本票上並無「甲○○」之簽名，後來係因被害人
    丙○○要求，才偽冒「甲○○」名義製作本案之本票及借款
    契約書云云，亦與實情不符，被告前揭所辯無非欲將其偽造
    「甲○○」共同簽發本票及借款契約之連帶保證人之事，亦
    把被害人丙○○牽連其內而已，誠屬可議，自非可信。本案
    事證已臻明確，被告犯行堪予認定。
二、核被告乙○○未獲授權即擅自冒用被害人甲○○名義簽發本
    票及製作借款契約書，並將偽造完成之本票及借款契約書交
    予不知情之被害人丙○○清償欠款，核其所為，係犯刑法第
    201條第1項之偽造有價證券罪及同法第216條、第210條之行
    使偽造私文書罪。被告偽造被害人甲○○署押之部分行為，
    應為偽造有價證券及偽造私文書之全部行為所吸收；而行使
    偽造有價證券之輕度行為，亦吸收於偽造有價證券之重度行
    為，偽造私文書之低度行為則為行使之高度行為所吸收，均
    不另論罪。又被告偽造有價證券之行為本即含有詐欺之本質
    ，應無另行構成詐欺取財或詐欺得利犯罪之可言。至於被告
    係以單一之行使行為，同時向被害人丙○○提出前揭偽造之
    有價證券及私文書，致涉犯上開二個相異之罪名，因其具有
    犯罪時間上之重疊關係，應屬刑法第55條所稱之想像競合犯
    ，而從較重之偽造有價證券一罪論處。公訴意旨認應予分論
    併罰，尚無足採。又被告係於具有偵查犯罪權限之公務員知
    悉前揭偽造有價證券及行使偽造私文書犯行前，於97年6月
    17日具狀向臺灣臺中地方法院檢察署檢察官自首犯罪，復於
    本案偵查及審判程序到庭接受裁判，有刑事自首狀一份在卷
    可憑。且經原審依職權調取臺灣臺中地方法院檢察署97年度
    偵字第7993號、97年度調偵字第247號偵查卷宗核閱結果，
    發現被害人丙○○在該案中雖對於被告提出詐欺罪之刑事告
    訴，然於告訴狀中並未論及被告前揭偽造有價證券及行使偽
    造私文書之犯罪事實，而係直至97年6月20日始擬具刑事告
    訴理由補充狀，告知檢察機關被告所交付之本票及借款契約
    書均未獲被害人甲○○之授權而擅自填載等情節，斯時已在
    被告向檢察機關具狀自首之後。另被害人甲○○固於臺灣雲
    林地方法院97年度港簡字第八九號確認本票債權不存在事件
    中，到庭陳述被告未經同意擅自簽發本票之事實，然該院僅
    屬負責審判事務之司法機關，且被害人甲○○陳述當時並無
    檢察官在場蒞庭，仍無從認為警察或檢察機關業已知悉被告
    犯罪。是以被告仍係在職司追訴犯罪之公務員知悉其涉犯前
    揭罪行前表明自首，應無疑義。則被告既已符合法定自首要
    件，應依刑法第62條前段之規定，減輕其刑。原審適用刑法
    第201條第1項、第210條、第216條、第55條、第62條前段、
    刑法施行法第1條之1第1項、第2項前段之規定，審酌被告犯
    罪動機、目的、手段、犯罪後已向檢察機關自首之態度、犯
    罪之危害程度、被告簽發本票之金額多達三百五十萬元、被
    告迄今尚未就積欠債款與被害人丙○○達成民事和解、被告
    與被害人丙○○、甲○○之情誼及親屬關係等一切情狀，量
    處有期徒刑一年八月，復敘明被告及其冒用被害人甲○○為
    共同發票人所簽發之上開本票，僅被害人甲○○為發票人部
    分係屬偽造，被告自己之簽名既為真正，其為發票人部分則
    仍屬有效之票據，不在應依法沒收之列，僅能就被告所偽造
    被害人甲○○署名為共同發票人部分之本票五十張（面額均
    為七萬元，票號為WG0000000至WG0000000號及WG0000000 至
    WG0000000號），依刑法第205條之規定諭知沒收。又被告在
    96年8月5日借款契約書上所偽造之「甲○○」簽名及捺印各
    二枚，則應依刑法第219條之規定，宣告沒收，其認事用法
    及量刑，核無違誤，被告上訴謂原審認定簽發本票之地點有
    誤及原審漏未認定丙○○為共犯云云，指摘原判決不當，然
    被告所指俱無足取，業詳述於前，是其上訴為無理由，應予
    駁回。
三、據上論斷，應依刑事訴訟法第368條，判決如主文。
本案經檢察官丁○○到庭執行職務。
中    華    民    國    98    年    3    月    19     日
            刑事第一庭    審判長法  官  陳  紀  綱
                                法  官  張  智  雄
                                法  官  陳  欣  安
以上正本證明與原本無異。
如不服本判決應於收受送達後10日內向本院提出上訴書狀，其未
敘述上訴之理由者，並得於提起上訴後10日內向本院補提理由書
（均須按他造當事人之人數附繕本）「切勿逕送上級法院」。
                                書記官  吳  姁  穗
中    華    民    國    98    年    3     月    19    日
附錄：
刑法第201條第1項
意圖供行使之用，而偽造、變造公債票、公司股票或其他有價證
券者，處三年以上十年以下有期徒刑，得併科三千元以下罰金。
刑法第210條
偽造、變造私文書，足以生損害於公眾或他人者，處五年以下有
期徒刑。
刑法第216條
行使第二百十條至第二百十五條之文書者，依偽造、變造文書或
登載不實事項或使登載不實事項之規定處斷。


司法院資訊處製作；財團法人民間司法改革基金會備份。
